【裁判字號】    94,訴,5512
【裁判日期】    950727
【裁判案由】    給付土地使用補償金等
【裁判全文】
臺灣臺北地方法院民事判決              94年度訴字第5512號
原      告  財政部國有財產局臺灣北區辦事處
法定代理人  乙○○
訴訟代理人  丙○○
            龔維智律師
上  一  人
複  代理人  甲○○
被      告  丁○○
上列當事人間請求給付土地使用補償金等事件，本院於中華民國
95年7月13日言詞辯論終結，判決如下：
    主  文
被告應給付原告新臺幣伍拾陸萬壹仟伍佰肆拾元，及自民國九十
四年九月二十五日起至清償日止，按年息百分之五計算之利息。
原告其餘之訴駁回。
訴訟費用由被告負擔十分之四，餘由原告負擔。
本判決主文第一項部分，於原告以新臺幣壹拾捌萬捌仟元為被告
供擔保後，得假執行。但被告如以新臺幣伍拾陸萬壹仟伍佰肆拾
元為原告預供擔保，得免為假執行。
原告其餘假執行之聲請駁回。
    事實及理由
(甲)程序方面：
一原告之法定代理人原為蘇維成，嗣於訴訟中變更為乙○○，此
  有財政部民國95年1月18日台財人字第09500030990號函在卷可
  稽，則乙○○聲明承受訴訟，符合民事訴訟法第176 條規定，
  合先敘明。
二原告聲明原係請求被告給付新臺幣（下同）1,325,067 元及法
  定遲延利息，此有支付命令聲請狀在卷可稽，嗣將請求之金額
  擴張為1,418,372 元，此亦有擴張聲明狀在卷足憑，依民事訴
  訟法第255條第1項第3款規定，本院自應准許，亦此敘明。
(乙)實體方面：
一原告主張：被告於87年9月3日，與原告簽訂租賃契約書，向原
  告承租中華民國所有，由原告負責管理坐落台北市○○區○○
  段1小段599、608、609地號土地上同小段77建號建物，即門牌
  號碼台北市中正區○○○路77巷14號房屋，面積37.98 平方公
  尺，租賃期間自87年6月1日起至90年12月31日止，租金每月16
  7 元。詎被告於租賃期間擅自施作採光罩及修繕系爭房屋，占
  用599、608、609 地號土地，面積各3、4、61平方公尺，於租
  賃期間屆滿後拒不返還系爭房屋，受有相當於租金之不當得利
  ，原告依民法第179 條規定，自得請求被告給付相當於租金之
  利益。是參照行政院函示國有非公用不動產被占用處理要點第
  6點規定，應以系爭土地申報地價5％，及系爭房屋課稅現值10
  ％計算相當於租金之損害。嗣被告於94年12月23日，將系爭房
  屋交還原告，原告請求599、608、609地號土地分別自89年5月
  1日、91年7月1日、88年10月1日起至94年12月23日止之不當得
  利1,410,465元，及系爭房屋自91年1月1 日起至94年12月23日
  止之不當得利7,917元，共1,418,372元等語。並聲明：(一)被告
  應給付原告1,418,372元，及其中1,325,067元、93,305元部分
  ，分別自支付命令、擴張聲明狀送達翌日起均至清償日止，按
  年息百分之五計算之利息。(二)願供擔保，請准宣告假執行。
二被告則以：被告之母親蘇月英於70年1月1日，向原告承租系爭
  房屋，租賃期間至71年12月31日止，嗣蘇月英於80年間死亡後
  ，由被告繼續承租系爭房屋，租賃期間至90年12月31日止，被
  告於租賃期間曾施作採光罩及修繕系爭房屋，占用599、608、
  609地號土地，面積如前所述，固不爭執，惟被告於90年12月3
  1 日租賃期間屆滿後，已遷出系爭房屋未再占用系爭房屋，且
  被告已於94年12月23日，將系爭房屋鑰匙交還原告。另系爭房
  屋因九二一地震受損，被告支出修補費用442,013 元，原告受
  有不當得利，被告主張與原告請求金額相互抵銷云云。並聲明
  ：(一)原告之訴駁回。(二)如受不利之判決，願預供擔保，請准宣
  告免為假執行。
三兩造不爭執之事實：
(一)被告於87年9月3日，與原告簽訂租賃契約，向原告承租中華民
  國所有，由原告負責管理坐落系爭土地上系爭房屋，面積37.9
  8平方公尺，租賃期間自87年6月1 日起至90年12月31日止，租
  金每月167 元，為兩造所不爭執，有建物登記謄本、土地登記
  謄本、租賃契約書在卷可稽。
(二)被告於租賃期間施作採光罩及修繕系爭房屋，共占用599、608
  、609 地號土地，面積各3、4、61平方公尺，嗣被告於94年12
  月23日，將系爭房屋鑰匙交還原告，為兩造所不爭執，有勘驗
  筆錄在卷可證。
(三)系爭房屋依台北市政府地政處估定房屋價額每平方公尺11,750
  元，以面積37.96平方公尺計算房屋價額為446,265元，為兩造
  所不爭執，有台北市政府地政處95年3月23日北市地二字第095
  30754400號函在卷足證。
四得心證之理由：
  本件兩造所爭執之處，應在於被告自91年1月1日起至94年12月
  23日止，是否占用系爭土地？原告得否請求被告給付不當得利
  ？數額為多少？被告之抵銷抗辯是否有據？
(一)有關占用期間部分：
1.按經證明前後兩時為占有者，推定前後兩時之間，繼續占有。
  民法第944條定有明文。
2.查原告自認於90年12月31日以前，占用系爭房屋，嗣本院於94
  年12月23日，履勘系爭房屋時，系爭房屋雖已騰空，惟被告仍
  持有系爭房屋鑰匙，得開啟系爭房屋大門，此有勘驗筆錄在卷
  可稽，被告並於94年12月23日，將系爭房屋鑰匙交還原告，亦
  如前述，堪認被告於94年12月23日時，係占有系爭房屋，依前
  開規定，推定被告於90年12月31日至94年12月23日前後兩時之
  間，繼續占有系爭房屋。此外，被告復未提出任何證據，以證
  明於租賃期間屆滿有遷出系爭房屋及交還鑰匙予原告之事實，
  故原告主張被告自91年1月1日起至94年12月23日止，占用系爭
  房屋部分，自屬可取。
(二)有關不當得利部分：
1.按無法律上之原因而受利益，致他人受損害者，應返還其利益
  。民法第179 條定有明文。次按無權占有他人之土地，可能獲
  得相當於租金之利益，為社會通常之觀念（最高法院61年台上
  字第1695號判例意旨參照）。本件被告無合法之正當權源，占
  用系爭房屋，獲有相當於租金之利益，致原告受有相當於租金
  之損害，原告主張依民法第179 條規定，請求被告給付相當於
  租金之損害，即屬有據。
2.另按城市地方房屋之租金，以不超過土地及其建築物申報總價
  年息10％為限，土地法第97條第1 項定有明文；而土地法第97
  條規定之土地價額及建築物之總價額，土地價額係指法定地價
  而言，法定地價係指申報地價，建築物價額則依該管縣、市地
  政機關估定之價額，為土地法施行法第25條、土地法第148 條
  所明定。本件系爭房屋坐落城市地區，自有上開規定之適用。
  則原告主張依系爭土地申報地價5％及系爭房屋課稅現值 10％
  計算相當於租金之損害，尚屬無據，應以系爭土地及其建築物
  申報總價之申報價額，為計算相當於租金損害之標準，始屬適
  法。是本院審酌系爭房屋、土地位處台北市○○○路74巷內，
  巷口為中正紀念堂，交通尚屬便利，附近並有台北市立教育大
  學及附屬小學、台北市立中正國中，生活機能尚屬完備，以及
  系爭房屋為木造結構，屋頂為瓦片遮蓋，木造牆壁已毀損，係
  供作住宅使用，原約定租金每月僅有167 元，此有本院勘驗筆
  錄、房屋照片在卷可按（見本院卷第46、68頁），認被告就占
  用系爭土地、房屋所受相當於租金之利益，以系爭土地及其建
  築物申報總價之申報價額3％計算，始屬適當。
3.又被告占用系爭599、608、609 地號土地，面積各3、4、61平
  方公尺，已如前述，而系爭599、608、609地號土地89年7月份
  以後申報地價每平方公尺為68,700元，此有公告地價表在卷足
  稽（見本院卷第19至21頁），系爭房屋經台北市政府地政處估
  定之價額為446,265元，亦如前述。則計算被告自91年1月1 日
  、91年7月1日、91年1月1日起至94年12月23日止，占用系爭59
  9、608、609地號土地，及自91年1月1 日起至94年12月23日，
  占用系爭房屋之不當得利，共561,5 40元（計算式如附表所示
  ）。
4.末按「給付無確定期限者，債務人於債權人得請求給付時，經
  其催告而未為給付，自受催告時起，負遲延責任。其經債權人
  起訴而送達訴狀，或依督促程序送達支付命令，或為其他相類
  之行為者，與催告有同一之效力。」、「遲延之債務，以支付
  金錢為標的者，債權人得請求依法定利率計算之遲延利息。」
  、「應付利息之債務，其利率未經約定，亦無法律可據者，週
  年利率為百分之五。」民法第229條第2項、第233條第1項前段
  、第203 條復分別著有明文。本件原告對於被告之不當得利請
  求權，係屬於給付未有確定期限之金錢債權，揆諸前述規定，
  原告主張被告應自支付命令送達之翌日，即94年9 月25日起，
  加給按年息5％計算之法定遲延利息，於法尚無不合。
5.另兩造間租賃契約約定租賃期間自87年6月1日起至90年12月31
  日止，已如前述。則原告依民法第179條規定，請求被告給付5
  99、609地號土地，分別自89年5月1日、88年10月1日起至90年
  12月31日止之不當得利云云，顯不足取。
(三)有關抵銷抗辯部分：
1.兩造間租賃契約第11條約定，租賃房屋承租人不得要求修建、
  增建、改建或拆除重建，如必須修繕，應取得出租機關之同意
  ，其費用由承租人自行負擔，不得抵償租金或要求任何補償。
2.查被告於承租系爭房屋之租賃期間施作採光罩及修繕系爭房屋
  ，依前開約定，該修繕費用應由被告自行負擔，不得抵償租金
  或要求任何補償。故被告辯稱系爭房屋因九二一地震受損，被
  告支出修補費用442,013 元，原告受有不當得利，被告主張與
  原告請求相互抵銷云云，自不足取。
五從而，原告依民法第179條規定，請求被告給付561,540元，及
  自94年9月25日起至清償日止，按年息5％計算之利息之範圍內
  ，為有理由，應予准許。逾此部分之請求，為無理由，應予駁
  回。
六另本件兩造均陳明願供擔保後，請准宣告假執行或免為假執行
  ，經核原告勝訴部分，合於規定，爰分別酌定相當之擔保金額
  ，予以准許。又原告其餘之訴既經駁回，其該部分假執行之聲
  請，因訴之駁回而失所附麗，不應准許。
七本件事證已臻明確，兩造其餘主張、陳述及所提證據，經審酌
  與本院前揭判斷不生影響，毋庸再予審酌，併此敘明。
八訴訟費用負擔之依據：民事訴訟法第79條。
中    華    民    國    95    年    7    月    27    日
                    民事第六庭法      官  姜悌文
附表：
一599、609地號土地面積3、61平方公尺，自91年1月1 日起至94
  年12月23日止，按申報地價3％計算，為524,936元〔64×6870
  0×3％×（3年11月23天）＝524936 ，小數點四捨五入，以下
  同〕
二608地號土地，面積4平方公尺，自91年7月1日起至94年12月23
  日止，按申報地價3％計算，為28,687元〔4×68700×3％×（
  3年5月23天）＝28687〕
三系爭房屋價額446,265元，自91年1月1 日起至94年12月23日止
  ，為53,280元〔（446265×3％×（3年11月23天）＝53280 〕
  ，原告此部分僅請求7,917元。
四合計共561,540元（524936＋28687＋7917＝561540）。
右為正本係照原本作成
如對本判決上訴，須於判決送達後20日內向本院提出上訴狀，並
依上訴利益繳納上訴費。
中    華    民    國    95    年    7    月    27    日
                                 法院書記官  林秀娥


司法院資訊處製作；財團法人民間司法改革基金會備份。
